ACORDAO-COMPLETO-2573413

ACÓRDÃO 311/2023 ATA 7/2023 - PLENÁRIO

VISTOS, relatados e discutidos estes autos de embargos de declaração opostos por Techint Engenharia e Construção S.A., Carlos Eugenio Melro Silva da Resurreição e José Antônio de Figueiredo contra o Acórdão 2617/2022-TCU-Plenário;
ACORDAM os Ministros do Tribunal de Contas da União, reunidos em Sessão de Plenário e diante das razões expostas pelo Relator, em: 
9.1. conhecer dos embargos de declaração, para, no mérito, acolhê-los parcialmente;
9.2. prestar os esclarecimentos constantes do voto que integra a presente decisão;
9.3. notificar os embargantes e a Petrobras.

Embargos de declaração opostos em face de decisão que negou provimento a recursos de reconsideração interpostos em processo de tomada de contas especial instaurada para a apuração de irregularidades em contratos de prestação de serviços de construção e montagem industrial em plataformas da Unidade de Exploração e Produção da Bacia de Campos (UNBC).

Petróleo Brasileiro S.A.

3. Interessado/Recorrentes:
3.1. Interessado: Petróleo Brasileiro S.A. (33.000.167/0001-01).
3.2. Recorrentes: Techint Engenharia e Construção S.A. (61.575.775/0001-80); Carlos Eugenio Melro Silva da Resurreição (XXX.546.244-XX); José Antônio de Figueiredo (XXX.172.357-XX).

13.1. Ministros presentes: Benjamin Zymler (na Presidência), Augusto Nardes, Vital do Rêgo (Relator), Jorge Oliveira e Antonio Anastasia.
13.2. Ministros-Substitutos convocados: Augusto Sherman Cavalcanti, Marcos Bemquerer Costa e Weder de Oliveira.

VITAL DO RÊGO

Ministro Vital do Rêgo.

Cuidam os autos de embargos de declaração interpostos por Carlos Eugênio Melro da Resurreição, José Antônio de Figueiredo e Techint Engenharia e Construção S.A. contra o Acórdão 2617/2022-TCU-Plenário, que negou provimento aos recursos de reconsideração apresentados pelos mesmos responsáveis.
Na decisão original, o Acórdão 1054/2021-TCU-Plenário (Relator Ministro Jorge Oliveira) , rejeitou as alegações de defesa dos responsáveis, e julgou irregulares as contas, condenando-os solidariamente ao recolhimento de valores aos cofres de Petrobrás, bem como aplicou multa à empresa Techint Engenharia e Construção S.A. no valor de R$ 300.000,00.
Transcreve-se a seguir o teor essencial dos embargos interpostos pela mencionada empresa (peça 251; foram omitidos destaques do original) :
III. VÍCIOS DO ACÓRDÃO EMBARGADO 
30. O acórdão embargado demanda o suprimento dos vícios de omissão e obscuridade, como será adiante demonstrado. 
a. OMISSÃO A RESPEITO DA NECESSIDADE DE REMESSA À NOVA INSTRUÇÃO POR PARTE DA UNIDADE TÉCNICA E AO PARECER POR PARTE DO MINISTÉRIO PÚBLICO DE CONTAS APÓS A APRESENTAÇÃO DE PETIÇÃO PELA TECHINT INFORMANDO FATO NOVO ANTES DA INCLUSÃO EM PAUTA 
31. Considerando que, apesar de a petição informando fato novo ter sido apresentada pela TECHINT antes da inclusão em pauta de julgamento do processo, o Ministro Relator não encaminhou os documentos à instrução processual por parte da Unidade Técnica e ao parecer do MPTCU antes da submissão ao julgamento pelo Plenário, consubstanciando erro de procedimento e de processamento nesta Tomada de Contas Especial, em prejuízo ao exercício do direito de defesa da TECHINT. 
32. Sobre essa matéria, o TCU expediu a Resolução nº 36/1995 que "[e]stabelece procedimentos sobre o exercício da ampla defesa no âmbito do Tribunal de Contas da União", a qual se encontra em vigor. Lê-se no art. 12, caput e parágrafo único, da supracitada Resolução que: 
"Art. 12. Em qualquer etapa do processo, desde sua constituição até o momento da inclusão em pauta, é facultada ao responsável ou interessado a apresentação de documentos, comprovantes de fato novo superveniente, que afetem o mérito do processo, mediante expediente escrito e dirigido ao Relator. 
Parágrafo único. Ao tomar conhecimento dos novos documentos, o Relator poderá determinar o reexame da matéria". 
33. O reexame da matéria relacionada a fato superveniente por parte da Unidade Técnica e do Ministério Público de Contas é medida intrínseca para que esse Tribunal tenha todos os elementos necessários à correta tomada de decisão, o que se coaduna com a necessidade de garantia à ampla defesa e ao contraditório, assegurados tanto nos processos judiciais quanto nos administrativos pelo art. 5º, LV, da Constituição Federal ("CRFB/1988") . 
34. Assim, a omissão do julgado quanto à necessidade de reexame da matéria nova pela Unidade Técnica e pelo Ministério Público de Contas implica em nulidade do acórdão que conheceu e rejeitou o recurso de reconsideração da TECHINT, tendo em vista o prejuízo acarretado à empresa, nos termos da jurisprudência do Superior Tribunal de Justiça ("STJ") : 
"Como é cediço, o error in procedendo, ou erro de forma, é vício processual, decorrente do descompasso entre a decisão e as regras processuais, já o error in judicando, ou erro de conteúdo, é vício de fundo, em que se alega o descompasso da decisão com normas de direito material. Na primeira situação, tem-se a anulação da decisão, já na segunda, tem-se sua reforma". 
 (STJ, AgRg no REsp nº 1.797.306/RS, Rel. Min. Reynaldo Soares da Fonseca, Quinta Turma, j. 14.05.2019) 
35. Considerando o exposto, a Embargante requer que seja solucionada a presente omissão, com a atribuição de efeitos infringentes, para que seja declarada a nulidade do Acórdão nº 2.617/2022, com a devida submissão da petição apresentada pela TECHINT em 30.09.2022 à Unidade Técnica para Instrução e ao Ministério Público de Contas para parecer acerca da relevante informação de fato novo, previamente à realização de novo julgamento pelo Plenário dessa Corte de Contas, medida imprescindível para a garantia dos direitos inerentes ao devido processo legal. 
b. OMISSÃO NO TOCANTE À EXIGIBILIDADE DO DÉBITO DURANTE A PENDÊNCIA DA APRECIAÇÃO DO TERMO DE ENCERRAMENTO DE PENDÊNCIAS PELO PRÓPRIO TCU NO PROCESSO TC Processo 010.004/2022-0 
36. Quando da apreciação das alegações de defesa apresentadas pelos responsáveis na presente Tomada de Contas Especial, esse Tribunal de Contas decidiu rejeitá-las, julgando irregulares as contas dos responsáveis (incluindo da ora Embargante) , condenando-os, solidariamente, ao recolhimento aos cofres da Petrobras das quantias de R$ 555.671,97 (data-base: 31.12.2008) e R$ 1.274.107,82 (data-base: 31.10.2009) , com atualização monetária e acréscimo de juros de mora a partir da data discriminada até o pagamento (item 9.2 do acórdão) , bem como decidiu aplicar à TECHINT multa individual no valor de R$ 300.000,00, a ser recolhida aos cofres do Tesouro Nacional (item 9.3 do acórdão) . 
37. Após a apresentação de recurso de reconsideração, tendo em vista a natureza estritamente comercial e técnica da controvérsia que se instaurou, a TECHINT adotou uma postura colaborativa e resolutiva com a Administração Pública, procurando a Petrobras para a solução das pendências recíprocas.
38. Com isso, em 25.08.2022, a Petrobras e o Consórcio Techint-Confab-Umsa firmaram Termo de Encerramento de Pendências para compensar o suposto débito devido pela TECHINT no âmbito do presente processo (conforme indicado no item 9.2 do Acórdão 1054/2021-TCU-Plenário) com todas as pendências devidas, de parte a parte, decorrentes do item "ocorrência de chuvas, descargas atmosféricas e suas consequências que impactaram Marcos Improrrogáveis, conforme o Anexo XV do Contrato" do período de 31.03.2009 e 11.03.2013, no âmbito do Contrato nº 8500.000038.09.2, referente às obras da RNEST. 
39. Desde já, é importante ressaltar que, apesar da indicação no voto do Ministro Relator de que não foram encontrados dados sobre o mencionado contrato 8500.000038.09.2 e a consequente dedução de que a TECHINT, na realidade, teria feito menção ao Contrato 0800.0049716.09.2, a ora Embargante esclarece que não houve equívoco em relação ao número do Contrato referente às obras da RNEST firmado entre a Petrobras e o Consórcio Techint Confab Umsa. 
40. A situação que se encontra é a seguinte: o contrato foi firmado sob o número 0800.0049716.09.2 (Doc. 1) . No entanto, por ocasião do Aditivo 01 (Doc. 2) , quando ele foi cedido da Petrobras para a RNEST, houve uma alteração da numeração (que constou expressamente do Aditivo 01) . 
41. Dessa forma, sem que a assinatura do referido termo importe em reconhecimento de culpa ou confissão do mérito discutido no âmbito do presente processo, a TECHINT se dispôs a arcar com o débito aqui imputado, renunciando às defesas apresentadas perante esse Tribunal e inclusive ao direito de levar o tema à revisão judicial, por meio da compensação com o crédito devido pela Petrobras referente ao item "ocorrência de chuvas, descargas atmosféricas e suas consequências" e pagamento dos valores remanescentes devidamente atualizados, cuja quitação ocorreu em 27.09.2022 (peça 222) . 
42. O referido fato novo foi devidamente informado a esse Tribunal em 30.09.2022 (peças 220 a 222) . 
43. Como se sabe, o TCU possui entendimento pacífico no sentido da possibilidade de compensação de dívidas recíprocas com a Administração Pública (o que abarca sociedades de economia mista, como é o caso da Petrobras) , conforme o precedente colacionado abaixo: 
"15. A respeito desse procedimento, embora não haja previsão legal expressa para que seja realizado pela Administração Pública, é indiscutível a existência de dívidas recíprocas e, tendo em vista ser penoso, demorado e nem sempre frutífero o caminho processual para a reparação de dano ao erário, pode-se entender como legítima a aludida operação. Ademais, a Secex/MS bem mostrou que o art. 54 da Lei 8.666/1993 prevê a aplicação supletiva de normas do direito privado aos contratos administrativos, como é o caso do instituto da compensação, constante do art. 368 do Código Civil, e que esse entendimento foi adotado no Acórdão 3408/2007-TCU-Primeira Câmara". (TCU, Acórdão 1127/2017-TCU-Plenário, Rel. Min. José Mucio Monteiro, j. 31.05.2017) 
44. Isto é, estabelece o art. 54 da Lei nº 8.666/1993 que "[o]s contratos administrativos de que trata esta Lei regulam-se pelas suas cláusulas e pelos preceitos de direito público, aplicando-se-lhes, supletivamente, os princípios da teoria geral dos contratos e as disposições de direito privado". 
45. Com isso, aplica-se se forma subsidiária aos contratos administrativos o art. 368 do Código Civil, segundo o qual "[s]e duas pessoas forem ao mesmo tempo credor e devedor uma da outra, as duas obrigações extinguem-se, até onde se compensarem". 
46. De mais a mais, da referida compensação ainda resultou valor líquido a favor da Petrobras que já foi integralmente quitado pela Embargante. 
47. Todavia, apesar de a compensação realizada entre a Petrobras e a ora Embargante antes do julgamento da presente Tomada de Contas Especial com o pagamento dos valores remanescentes ter sido devida e tempestivamente informada, esse TCU não deu quitação ao débito imputado à TECHINT neste processo. 
48. Em vez disso, optou por negar provimento ao recurso, mantendo a condenação da empresa em débito, determinando a juntada das cópias das peças 221 a 223 do TC Processo 012.196/2019-3 ao TC Processo 010.004/2022-0, para auxiliar na análise do cumprimento das determinações contidas nos itens 9.1 e 9.2 do Acórdão 2191/2017-TCU-Plenário.
49. Isto é, apesar de a TECHINT ter realizado uma autocomposição extrajudicial com a Petrobras, de modo que o Termo de Encerramento de Pendências constitui título executivo extrajudicial, na forma do art. 784 do Código de Processo Civil ("CPC") , esse TCU manteve a condenação da empresa em débito nesta Tomada de Contas Especial (débito esse que já foi devidamente quitado) . 
50. Com isso, resta patente uma grave omissão no Acórdão embargado: o TCU indicou que realizaria a juntada das peças 221 a 223 nos autos do TC Processo 010.004/2022-0 para que a SeinfraOperações levasse em consideração esses documentos quando do monitoramento dos itens 9.1 e 9.2 do Acórdão nº 2.191/2017, entretanto, nada dispôs sobre como ficará a exigibilidade do débito objeto da condenação nesta Tomada de Contas Especial durante a pendência da apreciação do Termo de Encerramento de Pendências pelo próprio TCU no processo TC Processo 010.004/2022-0. 
51. Ou seja, o TCU aguardará a apreciação que determinou para que seja realizada no processo TC Processo 010.004/2022-0 antes de efetuar qualquer cobrança judicial sobre o débito objeto do item 9.2 do Acórdão nº 1.054/2021 OU pretende propor a execução desde já na esfera judicial das quantias objeto da condenação da TECHINT? 
52. Essa omissão do Tribunal importa em flagrante prejuízo à Embargante, especialmente tendo em vista que ela já quitou integralmente o débito discutido nesta Tomada de Contas Especial e pode vir a ser cobrada duas vezes pela mesma dívida (em clara violação ao princípio do non bis in idem) , ademais de representar evidente desincentivo à composição amigável das questões submetidas ao crivo desse Tribunal, indo na contramão de muitas iniciativas atualmente esposadas pela Corte. 
53. Diante disso, é medida necessária que seja sanada a presente omissão, com a atribuição de efeitos infringentes aos presentes embargos de declaração. 
c. OBSCURIDADE NO TOCANTE AO SENTIDO DO PARÁGRAFO 59 DO VOTO DO MINISTRO RELATOR 
54. O voto do Ministro Relator contém, em sua parte final, obscuridade quando da análise do pedido da TECHINT de reconhecimento da quitação integral do débito objeto do item 9.2 do Acórdão nº 1.054-TCU-Plenário. Como se observa do voto: 
"57. Considerando tais fatos, deduzo que os memorias ora trazidos pela Techint fazem menção, na verdade, ao Contrato 0800.0049716.09.2, objeto de fiscalização no Acórdão 2191/2017-TCU-Plenário.
58. Esse julgado ainda determinou à Petrobras que quantificasse o valor da indenização devida ao Consórcio Techint/Confab/UMSA, segundo os critérios definidos pela SeinfraOperações, e adotasse as medidas administrativas pertinentes junto aos contratos. Os recursos interpostos contra esse acórdão não modificaram, na essência, as mencionadas determinações, que serão monitoradas pela SeinfraOperações (item 9.3 do referido acórdão) . 
59. Consultando os documentos apresentados pela Petrobras na tomada de contas especial autuada em função dessas determinações (TC Processo 010.004/2022-0 - peça 182 daqueles autos) , datado de 31/5/2022, a estatal informou que não teria havido pagamento de paralisações decorrentes de "chuvas e intempéries" para o contrato 0800.0049716.09.2, firmado com o Consórcio Techint/Confab/UMSA. 
60. Entretanto, conforme se nota do "Termo de Encerramento de Pendências", assinado posteriormente, em 19/8/2022, a Petrobras reconhece a necessidade de pagamento dessa verba. Por tal razão, proponho a juntada das peças 221 a 223 nos autos do TC Processo 010.004/2022-0 para que a SeinfraOperações leve em consideração esses documentos quando do monitoramento dos itens 9.1 e 9.2 do Acórdão 2191/2017-TCU-Plenário. 
61. Assim sendo, concluo não ser possível reconhecer a quitação integral do débito imputado à Techint Engenharia e Construção S.A. nestes autos". (grifo nosso) 
55. Não foi possível compreender o exato sentido do que o Ministro Relator declarou no parágrafo 59 do seu voto. 
56. Teria o Ministro indicado que a Petrobras teria afirmado que não deveria fazer pagamentos de paralisações decorrentes de "chuvas e intempéries" para o contrato firmado com o Consórcio Techint Confab UMSA? Caso tenha sido esse o sentido, essa afirmação da Petrobras violaria a própria determinação do TCU constante no Acórdão nº 2.191/2017. 
57. OU teria o Ministro indicado que a Petrobras teria afirmado, em 31.05.2022, que ainda não teria realizado os pagamentos de paralisações decorrentes de "chuvas e intempéries" para o contrato firmado com o Consórcio Techint Confab UMSA? Caso tenha sido esse o sentido, não há qualquer problema nessa afirmação da Petrobras, dado que a compensação com o Consórcio Techint Confab UMSA só veio a ocorrer cerca de três meses depois e justamente em cumprimento à ordem do Tribunal constante no Acórdão nº 2.191/2017, dado dela resultar um crédito a favor do Consórcio, que desde 2009 nunca havia recebido o pagamento de qualquer valor decorrente do impacto de chuvas e suas consequências sobre o contrato executado. 
 58. Tendo em vista (i) que não foi dada ciência à TECHINT sobre o teor da peça 182 do TC Processo 010.004/2022-0, (ii) que a peça está classificada como sigilosa no processo e (iii) que a Techint não consta como responsável ou interessada para que possa ter acesso ao documento, a Embargante não tem condições de compreender o sentido do parágrafo 59 acima mencionado que faz referência às declarações da Petrobras contidas na peça em questão. 
59. Considerando o exposto, torna-se necessário que seja sanada a obscuridade em questão para que seja explicitado o sentido do parágrafo 59 do voto do Ministro Relator, indicando exatamente o que teria a Petrobras afirmado na peça 182 do TC Processo 010.004/2022-0, inclusive com a disponibilização de acesso à peça pela TECHINT, a não ser que se confirme a interpretação contida no parágrafo 57 supra. 
d. OMISSÃO NO QUE CONCERNE AOS EFEITOS DO TERMO DE ENCERRAMENTO DE PENDÊNCIAS SOBRE A IMPOSIÇÃO DE MULTA PELO TRIBUNAL 
60. Saindo da esfera da condenação da TECHINT em débito (objeto do item 9.2 do Acórdão 1054/2021-TCU-Plenário) e partindo para a questão atinente à atribuição de sanção pecuniária (conforme estabelecida no item 9.3 do Acórdão 1054/2021-TCU-Plenário) , verifica-se mais uma omissão no Acórdão 2617/2022-TCU-Plenário. 
61. Como é possível constatar a partir da análise da decisão embargada, o TCU deixou de examinar se e como a compensação de dívidas recíprocas realizada entre a Petrobras e a Embargante antes do julgamento do recurso de reconsideração com efeito suspensivo, fato superveniente devidamente informado a esse Tribunal (e que não foi objeto de Instrução pela Unidade Técnica e parecer do MPTCU antes do julgamento) , poderia ensejar a modificação do entendimento do Tribunal a respeito da imposição de sanção pecuniária à empresa (aliado ao fato de que a própria origem do débito, frise-se, decorreu de revisão do entendimento da questão negociada de boá-fé anteriormente entre Petrobras e Embargante) . 
62. É certo que, como conceito, a aplicação de penalidades existe como resposta a comportamentos indesejados, o que se traduz, no universo de controle externo das contas públicas, em condutas caracterizadas por ilicitude e, naturalmente, por má-fé (leia-se: dolo ou, no mínimo, culpa) . Mas não é esse o contexto do caso em julgamento. 
63. No caso em tela, a pretensão originária de apuração de dano ao erário nunca esteve atrelada a qualquer alegação de ato ilícito, muito menos doloso, mas à possível ocorrência de uma irregularidade ordinária.
64. Mais do que isso, contudo, o fato novo informado previamente à prolação do acordão embargado constitui evidência da manifesta boa-fé da Embargante inclusive na resolução cooperativa do suposto débito, o que decerto deve impactar a avaliação desse Tribunal quanto à (in) adequação da aplicação de reprimenda sancionatória, a saber, a imposição de multa, sob pena de que o aspecto punitivo seja desvirtuado enquanto instrumento para a retribuição e/ou a dissuasão de comportamentos tidos como inapropriados ou que, por alguma razão, precisam ser desincentivados. 
65. Trata-se de mais uma omissão que se soma aos diversos vícios já relatados nos presentes embargos de declaração e que demandam a atuação corretiva dessa Corte de Contas. 
IV. NECESSÁRIA REMESSA DO PROCESSO À SECRETARIA DE ADMINISTRAÇÃO PÚBLICA CONSENSUAL 
66. Considerando a necessidade de estimular a realização de acordos entre a Administração Pública e os agentes privados, esse Tribunal de Contas aprovou, no dia 13.12.2022, a criação da Secretaria de Administração Pública Consensual. 
67. Trata-se de medida de grande importância para uma resolução mais célere dos conflitos. 
68. Partilhando desse mesmo objetivo, a TECHINT buscou a Petrobras em agosto de 2022 para o encerramento das pendências recíprocas, por meio da compensação extrajudicial (medida reconhecida pelo TCU como cabível para os contratos administrativos, nos termos já expostos) . 
69. É importante ressaltar a esse Tribunal que, dentre as seis empresas contratadas pela Petrobras no âmbito da UNBC (quais sejam, a PCP-Engevix, a Odebrecht, a Engevix, a UTC, a Mendes Júnior e a TECHINT) , somente uma delas buscou a solução consensual do litígio com a Administração Pública: a ora Embargante. 
70. Conforme se constata nas Tomadas de Contas Especiais Processo 027.029/2018-2, Processo 012.194/2019-0, Processo 012.195/2019-7, Processo 012.197/2019-0 e Processo 012.198/2019-6, que apuram situações fáticas semelhantes e cujos julgamentos ocorreram de forma praticamente concomitante nesse Tribunal de Contas, todas as empresas seguem discutindo com o TCU. Enquanto isso, a ora Embargante quitou o débito em exame no presente processo por meio de uma compensação com a Petrobras e o pagamento dos valores remanescentes, buscando somente que esse TCU reconheça que ele foi integralmente quitado (para que não seja obrigada a pagar duas vezes ou seguir sujeita a encargos moratórios) . 
71. Observa-se, portanto, que a situação da TECHINT é bastante diferente do contexto das demais empresas processadas pelo TCU. 
72. Não se trata de boa-fé apenas e tão somente na solução do débito imputado na presente Tomada de Contas Especial. Como acima se disse, trata-se de boa-fé na negociação e celebração do 2º Aditivo ao Contrato, que foi amparada em pareceres internos da Petrobras que reconheceram sua licitude. A boa-fé no atendimento do comando do Acórdão prolatado agora é reforço da boa-fé que sempre pautou a condução das atividades da empresa nos contratos analisados. 
73. Com isso, a TECHINT pleiteia que o presente processo seja remetido à Secretaria de Administração Pública Consensual para confirmação dos termos do acordo extrajudicial celebrado com a Petrobras para que seja reconhecida a integral quitação do débito imputado à empresa por meio do item 9.2 do Acórdão nº 1.054/2021, que tem atuado de boa-fé em muitas frentes com a Administração Pública. 
V. CONCLUSÃO E PEDIDOS 
74. Em razão de todo o exposto, a TECHINT requer o conhecimento e acolhimento destes embargos de declaração, com efeito suspensivo, para que sejam sanadas as omissões e a obscuridade aqui demonstradas, com a consequente atribuição de efeitos infringentes. 
75. Primeiramente, requer seja solucionada a omissão no tocante à necessidade de remessa à nova Instrução por parte da Unidade Técnica e ao parecer por parte do Ministério Público de Contas após a apresentação de petição pela TECHINT informando fato novo antes da inclusão do processo em pauta de julgamento, para que seja declarada a nulidade do Acórdão nº 2.617/2022 tendo em vista o erro de procedimento decorrente da omissão, com a devida submissão da petição apresentada pela TECHINT em 30.09.2022 ao procedimento formal correto, para que sejam garantidos os direitos inerentes ao devido processo legal. 
76. Caso o vício mencionado no parágrafo anterior não seja sanado (o que se admite somente pelo princípio da eventualidade, posto que ele acarretou a nulidade do acórdão embargado) , os demais vícios constatados no decisum embargado devem ser devidamente corrigidos por esse Tribunal, quais sejam: 
 (ii) omissão no tocante à exigibilidade do débito durante a pendência da apreciação do Termo de Encerramento de Pendências pelo próprio TCU no processo TC Processo 010.004/2022-0; 
 (iii) obscuridade no tocante ao sentido do parágrafo 59 do voto do Ministro Relator, posto que não foi possível compreender se o TCU objetivou indicar que a Petrobras teria afirmado que não deveria fazer pagamentos de paralisações decorrentes de "chuvas e intempéries" para o contrato firmado com o Consórcio Techint/Confab/UMSA no âmbito da RNEST OU se simplesmente não tinha efetuado os referidos pagamentos até aquela data (31.05.2022) mas deveria efetuá-los; e 
 (iv) omissão do TCU no que concerne aos efeitos do Termo de Encerramento de Pendências sobre a adequação da imposição de multa pelo Tribunal ante a evidente anterior boa-fé da empresa na celebração do 2º Aditivo ao Contrato, origem do alegado débito imputado por esse Tribunal nestes autos. 
77. Ao final, a Embargante requer a remessa do presente processo à Secretaria de Administração Pública Consensual, recém aprovada por esse Tribunal de Contas da União para estimular acordos entre a Administração Pública e os agentes privados, para confirmação dos termos do acordo extrajudicial celebrado com a Petrobras com a correspondente quitação integral do débito imputado à empresa. 
78. Por fim, a Embargante requer que todas as publicações e intimações decorrentes deste processo sejam feitas, exclusivamente, em nome da advogada Louise Dias Portes, inscrita na OAB/RJ nº 203.612, sob pena de nulidade.
Adiante, transcreve-se o teor essencial dos embargos interpostos por Carlos Eugênio Melro da Resurreição e José Antônio de Figueiredo (peça 259; foram omitidos destaques do original) :
I - DA TEMPESTIVIDADE 
	Nos termos dos arts. 30, inc. I, e 34, §1º, ambos da LOTCU, e do art. 287, §1º, do RITCU, o cômputo do prazo de 10 (dez) dias para a oposição de Embargos de Declaração deflagra-se a partir da efetiva notificação dos responsáveis.
	Isto posto, para o caso dos presentes Embargos de Declaração, verifica-se que as notificações foram recebidas pelo representante legal, constituído nos autos (peças 257 e 258) , na data de 20/12/2022, conforme os Termos de Ciência dos Ofícios nº 64.457/2022-Seproc e nº 64.458/2022-Seproc (peças 247 e 248) .
	Sendo assim, do exame do exposto, juntamente com a data de protocolo destes Embargos de Declaração, constata-se a tempestividade ora destacada, razão pela qual se pugna pelo regular conhecimento do presente recurso.
II- DA CONTRADIÇÃO, OMISSÃO E OBSCURIDADE PRESENTES NO ACÓRDÃO ORA EMBARGADO
	O voto proferido pelo eminente Ministro Relator no âmbito do Acórdão 2617/2022-TCU-Plenário, objeto do presente Embargos, definiu que as pretensões punitiva e de ressarcimento sobre os fatos apurados nesta tomada de contas especial não estão prescritas, conforme se lê no seguinte excerto:
43. Quanto ao termo inicial, a pretensão deve ser contada a partir da data do conhecimento da irregularidade, quando constatados em fiscalização realizada por este Tribunal (art. 4º, inciso IV) . 
44. Diferente da avaliação feita pela Serur, considero que essa data ocorreu em 5/10/2012, quando a 9ª Secex oficializou o relatório de levantamento nos autos do TC Processo 022.712/2010-0. 
Nessa oportunidade, a unidade técnica informou a ocorrência de indícios de irregularidades nos contratos 160.2.020.04-6 e 160.2.048.04.9, trazendo todos os elementos que o compõem, como a sua descrição, as evidências, os objeto, as causas, os efeitos e os responsáveis.
45. Portanto, não avalio que o termo inicial deva ser o relatório elaborado no âmbito do Fiscobras 2007 (TC Processo 012.942/2007-0) , pois, nessa oportunidade, os indícios de irregularidades ainda não estavam caracterizados, e somente foram efetivamente conhecidos após as fiscalizações empreendidas no processo apartado constituído para tal finalidade (TC Processo 022.712/2010-0) .
46. Adicionalmente, registro algumas causas interruptivas, conforme a Tabela 1:
47. Portanto, considerando o prazo limite de 5 anos disposto no art. 2º da Resolução TCU 344/2022, julgo que as pretensões punitiva e de ressarcimento sobre os fatos apurados nesta tomada de contas especial não estão prescritas.
	Todavia, com todo o respeito ao r. Ministro Relator, verifica-se a existência dos seguintes vícios no Acórdão n° 2.617/2022, ora embargado: 
a. Omissão no tocante aos Memoriais apresentados por este Embargantes (peça 236) em 28/11/2022, os quais não foram apreciados por este E. Tribunal; 
b. Contradição interna ao se verificar os elementos que compõe a decisão ora embargada, tendo em vista decisões e manifestações anteriores desta Corte de Contas e do Parquet de contas, que já haviam reconhecido a ocorrência da prescrição, ressarcitória e punitiva, assim como já restavam estabelecidos os marcos temporais que a delimitam;
c. Obscuridade em relação aos parágrafos 44 a 47 do voto que embasou o Acórdão ora embargado, considerando que é não possível compreender de que forma os marcos interruptivos da prescrição ali apontados são aptos a ensejar a interrupção da contagem do prazo prescricional.
	Desta forma, os vícios acima apontados na R. Decisum embargada justificam o acolhimento dos presentes Embargos de Declaração, inclusive impõe a atribuição de efeitos infringentes, tendo em vista o impacto de tais elementos para o desfecho processual.
II.I - DA OMISSÃO A RESPEITO DOS MEMORIAIS APRESENTADOS PELOS EMBARGANTES EM 28/11/2022 - ART. 160, § 3º DO REGIMENTO INTERNO DO TCU (RITCU) 
	Em 28/11/2022, os gestores, ora Embargantes, apresentaram a este E. Tribunal memoriais escritos, na forma que autoriza o art. 160, § 3º do Regimento Interno do TCU (RITCU) , onde se demonstrou à esta Corte de Contas a inegável ocorrência da prescrição punitiva e ressarcitória em face dos jurisdicionados no presente processo, nos termos da Resolução TCU Nº 344, de 11 de outubro de 2022, ato normativo elaborado especificamente para regulamentar a prescrição para o exercício das pretensões punitiva, de ressarcimento e executória no âmbito do Tribunal de Contas da União, à luz das decisões proferidas pelo STF.
	No referido documento, restou manifesto que, mesmo considerando apenas as informações e as normas advindas do próprio TCU, seja no curso dos presentes autos, seja através da Resolução nº 344, de 11 de outubro de 2022, é incontroversa a ocorrência da prescrição das pretensões punitivas - esta já reconhecida - e ressarcitória no caso ora debatido.
	Contudo, nenhuma palavra foi dedicada a apreciação destes no voto e no relatório que embasam o Acórdão embargado.
	Nesse âmbito, cabe ainda relevar o Memorial apresentado em 07/07/2022 (peça 218) , onde se demonstrou (i) a boa-fé dos gestores à época da alteração contratual, (ii) a necessidade de se considerar o contexto da época da alteração contratual, (iii) a total ausência de dolo e erro grosseiro na conduta dos Recorrentes e, (iv) a inexigibilidade de conduta diversa e ausência de potencial conhecimento da ilicitude.
	Nos mesmos moldes do ocorrido com o segundo apresentado, este não foi apreciado por esta Egrégia Corte de Contas.
	A análise dos Memoriais apresentados se faz obrigatória, em respeito aos princípios constitucionais da ampla defesa e ao contraditório, tendo em vista que os fatos e a matéria ali presentes são imprescindíveis ao deslinde dos presentes autos, na tomada de decisão por parte desta Corte de Contas.
	Por fim, cabe destacar que o voto que embasa o Acórdão ora embargado, apesar de não avaliar ou mencionar os memoriais apresentados por estes gestores embargantes, dedicou um capítulo à análise dos memoriais apresentados pela Techint Engenharia e Construção S.A (parágrafos 49 - 61) . 
II.II - DA CONTRADIÇÃO NOS ELEMENTOS QUE COMPÕE A DECISÃO ORA EMBARGADA - DECISÕES E MANIFESTAÇÕES ANTERIORES DESTA CORTE DE CONTAS E DO MPTCU
	Nos presentes autos, a assinatura do termo aditivo, ato supostamente irregular, se deu em 2005, sendo esta a data considerada pela E. Relator a quo e pelo MPTCU como marco inicial da contagem do prazo prescricional, conforme se observa no voto que instruiu o Acórdão que julgou as defesas (peça 171) e no pronunciamento do E. MPTCU (peça 219) , respectivamente:
"36. No caso em análise, a unidade técnica defende a inocorrência da prescrição punitiva, por considerar que o marco inicial deve ser a assinatura do aditivo contratual em 2005 e que houve interrupção do prazo em face da oitiva autorizada por despacho em 03/4/2014 (data corrigida) nos autos do TC-Processo 022.712/2010-0 (p.119) " - Voto Min. Relator para o Acórdão 1054/2021-TCU-Plenário
"45. Em vista dos parâmetros acima apontados, verifica-se a ocorrência da prescrição da pretensão ressarcitória no caso concreto. O termo inicial para a contagem do prazo prescricional é 25/9/2005 (data em que foram celebrados os termos aditivos, conforme peça 14, p. 179; e peça 47, p. 163) e o ato que ordenou a citação dos responsáveis foi emitido em 6/11/2019 (peça 106) , mais de dez anos desde o advento das pretensões sancionatória e ressarcitória do TCU, portanto." - Parecer MPTCU em 09/09/2022.
	O Auditor da SERUR, por sua vez, divergiu, parcialmente, do posicionamento anterior da Secretaria, entendendo que o termo inicial da contagem do prazo deve ser a data em que o TCU tomou conhecimento da irregularidade objeto da presente TCE, 23/8/2007. (peça 215) .
	Surpreendentemente, de outro modo entende o Exmo. Relator no voto que embasa o Acórdão ora embargado, este, por sua vez, julga que tal marco se deu em 05/10/2012, quando a 9ª Secex oficializou o relatório de levantamento nos autos do TC Processo 022.712/2010-0.
	Conforme se observa, considerando apenas as decisões e pareceres prolatados apenas no âmbito do TCU, já constam dos autos pelo menos 3 datas diferentes consideradas como marco inicial para contagem do prazo prescricional. Isso desconsiderando pareceres emitidos pelo E. MPTCU e pronunciamentos das áreas técnicas desta Corte de Contas.
	No que tange às causas interruptivas da prescrição, o voto que embasa o Acórdão 1054/2021-TCU-Plenário (peça 171) , reconhece a inocorrência destas, nos seguintes termos:
"36. No caso em análise, a unidade técnica defende a inocorrência da prescrição punitiva, por considerar que o marco inicial deve ser a assinatura do aditivo contratual em 2005 e que houve interrupção do prazo em face da oitiva autorizada por despacho em 03/4/2014 (data corrigida) nos autos do TC-Processo 022.712/2010-0 (p.119) . 
37. Divergindo quanto à forma de apuração, o Ministério Público defende ter havido a prescrição da possibilidade de punição, pois os danos ocorreram em 31/12/2008 e 31/10/2009 e a citação só foi ordenada em 06/11/2019 (peça 106) . 
38. Alerta, ademais, acaso a proposta na SeinfraPetróleo seja acatada, que apenas a contratante foi chamada em oitiva e que "... o prazo prescricional ainda teria continuado a transcorrer com relação aos gestores da Petrobras, que não se confundem com a estatal para fins de responsabilização." 
39. De fato, o despacho de 03/4/2014 determinou a oitiva apenas da Petrobras e das empresas então contratadas e tinha por objetivo obter justificativas para a inclusão de pagamento de serviço já constante no contrato original. 
40. Assim, considerando que o direito foi violado, nos termos do art. 189 do Código Civil, com a assinatura do termo aditivo ilegal em 26/9/2005, e que os gestores da Petrobras só foram chamados aos autos por meio da citação autorizada em 06/11/2019 (peça 106) , entendo que ocorreu a prescrição da pretensão punitiva em relação aos dois dirigentes da Petrobras."
	Nesse âmbito, cabe ainda destacar a brilhante análise trazida pelo Procurador do MPTCU em seu supracitado parecer (peça 219) :
55. Conforme assentado na jurisprudência do TCU, somente a citação realizada pelo Tribunal cumpre o efetivo papel de abertura do contraditório e da ampla defesa, de modo que somente sua falha ou ausência têm o condão de invalidar eventual juízo condenatório: 
A ausência de notificação do responsável na fase interna do processo de tomada de contas especial não implica vício, porquanto a fase interna constitui procedimento inquisitório de coleta de provas, assemelhado ao inquérito policial, e a fase externa, que se inicia com a autuação do processo no TCU, é que garante o direito à ampla defesa e ao contraditório. (Acórdão 653/2017-TCU-Segunda Câmara - Relator: Ministro Augusto Nardes) 
Não há obrigatoriedade de oferecimento de contraditório na fase interna de tomada de contas especial, razão por que a ausência de notificação de responsável nessa fase não prejudica o andamento do processo no TCU. O direito à ampla defesa e ao contraditório deve ser garantido na fase externa. (Acórdão 1514/2007-TCU-Segunda Câmara - Relator: Ministro Ubiratan Aguiar) 
56. Advertimos, ainda, que, a despeito da impertinência da única causa suspensiva expressamente prevista na Lei 9.873/1999 (art. 3º, inciso I) com as pretensões ressarcitória e sancionatória do controle externo, a opção pela aplicação do referido marco legislativo não impede que sejam admitidas outras hipóteses suspensivas, ou mesmo impeditivas, pelas razões já expostas anteriormente neste parecer. 
57. Convém registrar que discordamos do auditor instrutor quanto à consideração de mais de uma causa interruptiva de mesma natureza no exame da prescrição sob o regime da Lei 9.873/1999, já que tal consideração possibilita, no limite, infindáveis extensões do prazo prescricional, o que não se coaduna com o princípio da razoabilidade.
	Conforme se observa, os Embargantes foram chamados ao processo apenas em 06/11/2019 (peça 106) , sendo certo que não houve nenhuma causa que possa ter interrompido a prescrição em relação aos Embargantes - fato reconhecido taxativamente por este egrégio Tribunal e pelo Ilustre Membro do MPTCU.
	Entretanto, sobre este assunto, o Auditor da SERUR, novamente diverge, parcialmente, do posicionamento anterior adotado pelo juízo a quo e pelo Ministério Público junta à esta Corte de Contas e apresentam um novo entendimento sobre as supostas causas interruptivas de contagem do prazo prescricional. 
	Na referida Instrução trazida aos autos pela SERUR (peça 215) é apresentada uma série de supostos atos de apuração ocorridos entre 2009 e 2021. Ocorre que, a despeito do ato de citação em si, em nenhum destes outros atos é determinada o chamamento ou a citação dos Embargantes aos autos, os gestores não são ao menos mencionados nos referidos itens.
	Nesse ínterim, novamente o voto que presta suporte ao Acórdão ora embargado traz um novo e, pelo menos, terceiro entendimento sobre o assunto:
46. Adicionalmente, registro algumas causas interruptivas, conforme a Tabela 1:
47. Portanto, considerando o prazo limite de 5 anos disposto no art. 2º da Resolução TCU 344/2022, julgo que as pretensões punitiva e de ressarcimento sobre os fatos apurados nesta tomada de contas especial não estão prescritas.
Como se vê, mesmo no âmbito interno do Tribunal não é pacífico o entendimento sobre os marcos temporais a respeito da prescrição. 
Entretanto, este Tribunal de Contas já decidiu no sentido da ocorrência da prescrição da pretensão punitiva - tendo sido o termo inicial fixado em 2005 (assinatura do aditivo) , ou agosto de 2010 (data em que o TCU tomou conhecimento da irregularidade) e a interrupção da contagem apenas no dia 06/11/2019, data de citação dos Embargantes, esta reconhecida em várias oportunidades no curso do processo - sendo assim, vale tecer algumas considerações acerca do princípio recursal geral do non reformatio in pejus, este também aventado por esta corte no voto que embasa o Acórdão que julga as contas dos Embargantes.
Como se sabe, impera nos processos administrativos sancionatórios a necessidade de observância dos princípios do Direito Penal, no qual se destaca o princípio do non reformatio in pejus. Por meio da aplicação do referido princípio, não poderá a Administração agravar a sanção inicialmente imposta. Acerca do referido princípio ensina o Heraldo Garcia Vitta, verbis:
"O princípio non reformatio in pejus decorre do devido processo legal. Se a autoridade pudesse impor sanção mais grave, os particulares ficariam inibidos de recorrer; haveria, também, ofensa ao duplo grau de jurisdição, inerente ao regime democrático, além de ir de encontro ao contraditório e a ampla defesa. Na verdade, é princípio geral de Direito, corolário do direito de defesa."
Portanto, o que é apenas permitido no âmbito recursal, é a discussão com o fito de abrandar a pena cominada, bem como afastá-la completamente, porém, nunca majorá-la.
No curso do processo em tela, até então, não havia se falado em causas interruptivas do prazo prescricional aplicáveis aos Embargantes, pelo contrário, restou afirmado taxativamente a ocorrência da prescrição punitiva, e ainda, que a única possível causa interruptiva ocorrida em todos estes anos seria a diligência à Petrobras, ocorrida em 2014. Causa esta que o próprio TCU e o MPTCU refutaram de ofício a aplicabilidade desta aos ora Peticionantes no voto que embasou o Acórdão 1054/2021-TCU-Plenário (peça 171) , tendo em vista o não chamamento destes aos autos na oportunidade, verbis:
"37. Divergindo quanto à forma de apuração, o Ministério Público defende ter havido a prescrição da possibilidade de punição, pois os danos ocorreram em 31/12/2008 e 31/10/2009 e a citação só foi ordenada em 06/11/2019 (peça 106) . 
38. Alerta, ademais, acaso a proposta na SeinfraPetróleo seja acatada, que apenas a contratante foi chamada em oitiva e que "... o prazo prescricional ainda teria continuado a transcorrer com relação aos gestores da Petrobras, que não se confundem com a estatal para fins de responsabilização." 
39. De fato, o despacho de 03/4/2014 determinou a oitiva apenas da Petrobras e das empresas então contratadas e tinha por objetivo obter justificativas para a inclusão de pagamento de serviço já constante no contrato original. 
40. Assim, considerando que o direito foi violado, nos termos do art. 189 do Código Civil, com a assinatura do termo aditivo ilegal em 26/9/2005, e que os gestores da Petrobras só foram chamados aos autos por meio da citação autorizada em 06/11/2019 (peça 106) , entendo que ocorreu a prescrição da pretensão punitiva em relação aos dois dirigentes da Petrobras."
Vale ressaltar que tal diligência a Petrobras, ocorrida em 2014 e já analisada e descartada como causa de interrupção, também consta do rol de causas de interrupção agora apresentado pela SERUR. E, ainda que se considere tal marco, é manifesto o decurso do prazo prescricional de 5 (cinco) anos em relação aos Embargantes, pois o chamamento ao processo se deu apenas em 06/11/2019: 5 anos, 7 meses e 3 dias depois.
Portanto, conclui-se que a prescrição ressarcitória quinquenal é patente, independe se o termo inicial foi fixado em 2005, 2007 ou 2012, uma vez que a interrupção da contagem ocorreu apenas no dia 06/11/2019, data do primeiro chamamento dos Embargantes aos autos.
Inclusive, no curso da presente TCE, o MPTCU já asseverou a ocorrência da prescrição, tanto da ressarcitória quanto da punitiva, conforme o trecho do último parecer exarado pelo I. membro do parquet de contas:
"45. Em vista dos parâmetros acima apontados, verifica-se a ocorrência da prescrição da pretensão ressarcitória no caso concreto. O termo inicial para a contagem do prazo prescricional é 25/9/2005 (data em que foram celebrados os termos aditivos, conforme peça 14, p. 179; e peça 47, p. 163) e o ato que ordenou a citação dos responsáveis foi emitido em 6/11/2019 (peça 106) , mais de dez anos desde o advento das pretensões sancionatória e ressarcitória do TCU, portanto."
Ainda, no âmbito do princípio do non reformatio in pejus, urge ressaltar que a prescrição da pretensão punitiva já foi reconhecida anteriormente nos autos por este TCU e, sendo assim, o mesmo deve ocorrer em relação à pretensão ressarcitória, tendo em vista que a Resolução n° 344/2022 deste E. TCU não faz nenhuma distinção entre as duas no que se refere às regras do normativo, verbis:
"Art. 2º Prescrevem em cinco anos as pretensões punitiva e de ressarcimento, contados dos termos iniciais indicados no artigo 4°, conforme cada caso. 
 (...) 
Art. 11. Reconhecida pelo Tribunal a prescrição da pretensão punitiva e da pretensão ressarcitória em relação à totalidade das irregularidades, o processo deverá ser arquivado, ressalvada a hipótese do art. 12. 
Art. 12. O reconhecimento da prescrição da pretensão punitiva e da pretensão ressarcitória, a despeito de obstar a imposição de sanção e de reparação do dano, não impede o julgamento das contas, a adoção de determinações, recomendações ou outras providências motivadas por esses fatos, destinadas a reorientar a atuação administrativa. "
Nessa linha, considerando a eficácia declaratória do ato que reconhece a ocorrência da prescrição, verifica-se que, factualmente, os requisitos para o reconhecimento da prescrição punitiva e ressarcitória são basicamente os mesmos à luz da Resolução n° 344/2022, logo se já foram reconhecidas as condições fáticas da prescrição punitiva, é um consectário lógico que também se reconheça a ocorrência da prescrição ressarcitória, haja vista que a questão fática já foi expressamente reconhecida pelo TCU.
Portanto, considerando unicamente as informações e as normas advindas deste E. TCU, seja no curso dos presentes autos, seja através da Resolução nº 344, de 11 de outubro de 2022, é incontroversa a ocorrência da prescrição das pretensões punitivas - esta já reconhecida - e ressarcitória no caso ora debatido.
Diante disso, é medida necessária que sejam sanadas as contradições apontadas, com a atribuição de efeitos infringentes aos presentes Embargos de Declaração.
II.III - DA OBSCURIDADE NO TOCANTE ÀS CAUSAS INTERRUPTIVAS RELATIVAS A PRESCRIÇÃO APONTADAS NO VOTO CONDUTOR DO ACÓRDÃO EMBARGADO
Os parágrafos 44 a 47 do voto que embasou o Acórdão contém obscuridades em relação as causas interruptivas apontadas no sentido de que é não possível compreender de que forma tais marcos apontados são aptos a ensejar a interrupção da contagem do prazo prescricional. Conforme se observa:
44. Diferente da avaliação feita pela Serur, considero que essa data ocorreu em 5/10/2012, quando a 9ª Secex oficializou o relatório de levantamento nos autos do TC Processo 022.712/2010-0. Nessa oportunidade, a unidade técnica informou a ocorrência de indícios de irregularidades nos contratos 160.2.020.04-6 e 160.2.048.04.9, trazendo todos os elementos que o compõem, como a sua descrição, as evidências, os objeto, as causas, os efeitos e os responsáveis.
45. Portanto, não avalio que o termo inicial deva ser o relatório elaborado no âmbito do Fiscobras 2007 (TC Processo 012.942/2007-0) , pois, nessa oportunidade, os indícios de irregularidades ainda não estavam caracterizados, e somente foram efetivamente conhecidos após as fiscalizações empreendidas no processos apartado constituído para tal finalidade (TC Processo 022.712/2010-0) .
46. Adicionalmente, registro algumas causas interruptivas, conforme a Tabela 1:
47. Portanto, considerando o prazo limite de 5 anos disposto no art. 2º da Resolução-TCU 344/2022, julgo que as pretensões punitiva e de ressarcimento sobre os fatos apurados nesta tomada de contas especial não estão prescritas.
Como é possível constatar do excerto acima, no parágrafo 44 o E. Relator, indica como o novo marco inicial da contagem o relatório de levantamento nos autos do TC Processo 022.712/2010-0. (...) trazendo todos os elementos que o compõem, como a sua descrição, as evidências, os objeto, as causas, os efeitos e os responsáveis.
Adiante, no parágrafo 46, o Ilmo. Relator apresenta um quadro onde constam 11 causas interruptivas do prazo prescricional em relação aos jurisdicionados no presente processo, 8 delas anteriores à citação dos gestores, marco este que até então era considerado como o primeiro e único marco interruptivo, inclusive na jurisprudência deste Tribunal de Contas e no Supremo Tribunal Federal.
O novel entendimento do Supremo Tribunal Federal, exarado em dezembro de 2022, reza sobre supostas o descabimento de algumas causas interruptivas da prescrição, ocorridas anteriores à citação, apresentado no âmbito do Mandado de Segurança no qual o impetrante alega violação do seu direito líquido e certo e requer o reconhecimento, naqueles autos, da prescrição da pretensão sancionatória e de ressarcimento ao erário em processo no âmbito deste TCU:
Passando, pois, aos marcos interruptivos da prescrição, o TCU aponta a existência de 5 causas que levariam a esse efeito: (i) a autuação do TC Processo 007.527/2014-4, em 4/4/2014; (ii) a elaboração de instrução técnica pela Secretaria de Controle Externo da Administração Indireta do Rio de Janeiro, em 2/5/2014; (iii) a promulgação do Acórdão 3011/2015-TCU-Plenário, em 25/11/2015; (iv) a audiência do impetrante promovida por meio do Ofício 0090/2018- TCU/SecexEstataisRJ, de 21/3/2018; e (v) o Acórdão 2154/2018-TCU-Plenário, de 12/9/2018.
Contudo, em que pese as razões sustentadas pela Corte de Contas, vejo que esse mesmo tribunal reconhece, nos autos da TC Processo 033.879/2018-4 e nas razões do agravo regimental interposto nestes autos - que o marco interruptivo do prazo prescricional é, por natureza, a citação, verbis:
"Com efeito, ante a constatação da inexistência de normativo específico acerca do prazo prescricional aplicável, o Plenário do Tribunal de Contas da União deliberou sobre o tema em sede de uniformização de jurisprudência (Acórdão 1441/2016-TCU-Plenário) , assentando as seguintes conclusões: 
'ACORDAM os Ministros do Tribunal de Contas da União, reunidos em Sessão do Plenário, ante as razões expostas pelo Redator, em: 9.1. deixar assente que: 9.1.1. a pretensão punitiva do Tribunal de Contas da União subordina-se ao prazo geral de prescrição indicado no art. 205 do Código Civil; 9.1.2. a prescrição a que se refere o subitem anterior é contada a partir da data de ocorrência da irregularidade sancionada, nos termos do art. 189 do Código Civil; 9.1.3. o ato que ordenar a citação, a audiência ou oitiva da parte interrompe a prescrição de que trata o subitem 9.1.1, nos termos do art. 202, inciso I, do Código Civil; 9.1.4. a prescrição interrompida recomeça a correr da data em que for ordenada a citação, a audiência ou oitiva da parte, nos termos do art. 202, parágrafo único, parte inicial, do Código Civil; [...]." (doc. eletrônico 40, fls. 10-11, grifei) 
Quanto à "ocorrência de atos inequívocos que importem apuração dos fatos" (art. 2º, II, da Lei 9.873/1999) , destaco que somente é possível reconhecer-se tais eventos como marcos interruptivos prescricionais quando eles traduzirem medidas inequívocas de apuração de condutas individualmente descritas, imputadas à pessoa investigada, e que, posteriormente, tornaram-se objeto da tomada de contas especial.
Partindo, pois, dessa premissa, constata-se que, em relação ao impetrante, os marcos anteriores ao prazo quinquenal não continham imputações individualmente descritas e, mais do que isso, coincidentes com o objeto da já mencionada TCE. Aliás, os dois primeiros sequer buscavam apurar diretamente a operação de aquisição da Bertin S/A, mas sim "diversas operações ocorridas entre os anos de 2005 a 2014", como consta nas informações prestadas pela própria Corte de Contas: (...) 
Como visto, tal procedimento se referia à autuação da Solicitação do Congresso Nacional Processo 007.527/2014-4, formulada em 31/3/2014 pelo Deputado Hugo Motta, para a fiscalização e controle nas operações de crédito do BNDES em relação às empresas do Grupo JBS/Friboi, o que, a rigor, não era um procedimento fiscalizatório de caráter punitivo, tampouco se referia especificamente à operação envolvendo a Bertin S/A.
O mesmo se diga quanto ao segundo marco interruptivo, a instrução elaborada pela Secretaria de Controle Externo da Administração Indireta do Rio de Janeiro - SecexEstataisRJ nos autos da supracitada solicitação do Congresso Nacional, a qual também não possuía, como afirmado alhures, objeto certo e determinado quanto à Bertin S/A, mas sim, novamente, imputações genéricas sobre os contratos celebrados entre o BNDES e o Grupo JBS. Novamente os documentos juntados aos autos informam que "a operação de participação da BNDESPAR na Bertin S.A. foi abordada superficialmente no âmbito do TC-Processo 007.527/2014-4" (grifei) e que a melhor apuração da participação acionária pelo TCU demandaria "análise em processo específico". Veja-se: (...) 
Assim, a toda evidência, os dois primeiros marcos interruptivos da prescrição apontados pelo TCU, data vênia, não procedem. Ademais, o terceiro ato interruptivo, que também seria inaplicável por tratar-se somente da conclusão da acima mencionada Solicitação do Congresso Nacional Processo 007.527/2014-4, ocorreu somente em 25/12/2015, ou seja, 6 anos após a ocorrência dos fatos. Constata-se, portanto, que antes do dia 31/12/2014 não foi praticado nenhum ato capaz de interromper o prazo prescricional, de forma que a pretensão punitiva e de ressarcimento dos fatos apurados por meio da Tomada de Contas Especial Processo 033.879/2018-4, de fato, encontra-se fulminada pela prescrição.
Finalmente, ressalto que a Segunda Turma do STF chegou a conclusão parecida ao analisar o MS 35.512-AgR/DF, de minha relatoria, impetrada em desfavor de acórdão exarado nos autos da TC Processo 030.229/2015-4, em ementa transcrita abaixo: (...) 
Naquela oportunidade, entendeu-se que a citação ocorrida em 5/10/2017 foi tardia, extrapolando o prazo prescricional de 5 anos previsto na Lei 9.873/1999, como pode ser visto do seguinte excerto do voto condutor: 
"Assim, faz-se necessário levar em consideração que os fatos objeto da apuração conduzida pela Corte de Contas remontam ao ano de 2008, quando encerrou-se o mandato do ora impetrante à frente da associação de classe (período do mandato: 18/12/2006 a 4/12/2008) .
Na matriz de responsabilização elaborada pela Corte de Contas, são imputados ao ora impetrante o cometimento, nos anos de 2007 e 2008, de infrações aos arts. 9°, V, 24, § 5°, 28 e 29, todos do Estatuto da Ajufer (pág. 10 documento eletrônico 4) . 
No entanto, consta do processo, e também pode ser extraído do sítio eletrônico do TCU, que a determinação da citação nos autos do TC Processo 030.229/2015-4 ocorreu em 13/7/2017 (pág. 1 do documento eletrônico 4) e o seu cumprimento, com a efetiva comunicação do ora impetrante, aconteceu em 5/10/2017 (documento eletrônico 7) , ou seja, cerca de 9 anos após o término do seu mandato como dirigente associativo." 
Isso posto, concedo a segurança para declarar a ocorrência da prescrição, em relação ao impetrante, da pretensão sancionatória e de ressarcimento ao erário pelo Tribunal de Contas da União, nos autos da Tomada de Contas Especial Processo 030.229/2015-4
[STF - MANDADO DE SEGURANÇA 37.664 - DISTRITO FEDERAL - RELATOR : MIN. RICARDO LEWANDOWSKI - Julgado em 16/12/2022]
Conforme se observa e, em total consonância com o devido processo legal, os marcos anteriores ao prazo quinquenal que não contenham imputações individualmente descritas não devem ser considerados como causa de interrupção da contagem do prazo prescricional. O próprio TCU já decidiu nesse sentido, nos termos da jurisprudência mencionada no julgado do STF supracitado.
Nesse contexto, ainda que se considere 05/10/2012 como a data nova data inicial para início da contagem do prazo prescricional, o que se faz apenas por amor ao debate e para que não paire dúvida acerca do tema, tendo em vista que este Tribunal de Contas já decidiu por duas datas anteriores a esta no curso dos presentes autos, assim como a ocorrência da prescrição da pretensão punitiva - tendo sido termo inicial fixado em 2005 (assinatura do aditivo) , ou 1°/5/2010 (data do último pagamento indevido) e a interrupção da contagem apenas em 2019, data de citação dos Embargantes, - passa-se a tecer algumas considerações acerca dos marcos interruptivos presentes na tabela supracitada, ocorridos anteriores à citação dos embargantes.
O primeiro marco interruptivo, supostamente presente no Acórdão 1247/2013-TCU-Plenário, datado de 22/5/2013, indica, com base no art. 5º, IV da Resolução 344, que tal prazo restou interrompido por decisão condenatória recorrível.
Entretanto, ao se analisar o teor do referido Decisum, constam apenas determinações à Petrobras e à SecexEstatais/RJ, o nome dos gestores embargantes não é ao menos mencionado no Acórdão. Portanto não há de se falar em decisão condenatória recorrível.
Quanto ao segundo item da tabela, Acórdão nº 3.431/2013 -TCU - Plenário, de 4/12/2013, indica novamente, com base no art. 5º, IV da Resolução 344, que tal prazo restou interrompido por decisão condenatória recorrível.
Da mesma forma, no supracitado Acórdão, o nome dos gestores embargantes não é nem ao menos mencionado no Acórdão. Portanto não há de se falar em decisão condenatória recorrível, novamente.
Já o terceiro item da tabela, Instrução da UT, de 27/3/2014, art. indica, com base no art. 5º, II da Resolução 344, de que tal prazo restou interrompido por qualquer ato inequívoco de apuração do fato.
Todavia, ao se verificar a referida Instrução, ainda que cite o contrato ora debatido, e a empresa Techint, os gestores embargantes, novamente, não são nem ao menos mencionados na referida nota técnica do TCU. Muito menos constam da Instrução imputações individualmente descritas, como deve ocorrer nestes casos para que se considere como marco interruptivo, nos termos da jurisprudência supra.
O quarto item, Instrução da UT, de 6/12/2017, com base no art. 5º, II da Resolução 344, afirma de que tal prazo restou interrompido por qualquer ato inequívoco de apuração do fato.
Neste caso, de forma reiterada, ainda que cite o contrato ora debatido, e a empresa Techint, os gestores embargantes, novamente, não são nem ao menos mencionados na referida nota técnica do TCU. Muito menos constam imputações individualmente descritas, como deve ocorrer nestes casos para que se considere como marco interruptivo, nos termos da jurisprudência supra. Cabe ainda destacar o transcurso de prazo de mais de 5 anos decorridos do novo marco inicial (05/10/2012) indicado no voto do Acórdão ora embargado, tendo em vista que tal Instrução é datada de 6/12/2017.
No quinto item, Instrução da UT, datada de 28/3/2018, com base no art. 5º, II da Resolução 344 - versa que tal prazo restou interrompido por qualquer ato inequívoco de apuração do fato - é mencionada a empresa, o contrato novamente, e o ora embargante Sr. José Figueiredo, contudo, tal menção está no âmbito de uma transcrição feita dentro do processo, citando o processo TC 015.764/2003-7, onde se lê que a defesa de referido gestor foi acolhida.
Novamente, não existem imputações individualmente descritas, como deve ocorrer nestes casos para que se considere como marco interruptivo, nos termos da jurisprudência supra. Cabe uma vez mais relevar o transcurso de prazo de mais de 5 anos decorridos do novo marco inicial (05/10/2012) indicado no voto do Acórdão ora embargado, tendo em vista que tal Instrução é datada de 28/03/2018.
Já o sexto item, Acórdão 1065/2018-TCU-Plenário, datado de 16/5/2018 - mais de cinco anos após o novo prazo inicial fixado, frise-se outra vez - com base no art. 5º, IV da Resolução 344, de que tal prazo restou interrompido por decisão condenatória recorrível, ainda que seja citada a empresa Techint, os gestores embargantes, novamente, não são nem ao menos mencionados na referida nota técnica do TCU. Como recorrer de uma decisão em que não se é citado?
No sétimo item da tabela, Instrução da UT, de 26/6/2019, de novo, com base no art. 5º, II da Resolução 344, de que tal prazo restou interrompido por qualquer ato inequívoco de apuração do fato.
Neste caso, de forma reiterada, ainda que cite o contrato ora debatido, e a empresa Techint, os gestores embargantes, novamente, não são nem ao menos mencionados na referida nota técnica do TCU. Muito menos constam imputações individualmente descritas, como deve ocorrer nestes casos para que se considere como marco interruptivo, nos termos da jurisprudência supra. Cabe ainda destacar o transcurso de prazo de mais de 5 anos decorridos do novo marco inicial (05/10/2012) indicado no voto do Acórdão ora embargado, tendo em vista que tal Instrução é datada de 26/06/2019.
No oitavo item, último elencado anteriormente à Citação dos gestores, Instrução da UT, de 16/10/2019, frise-se mais uma vez, juntada mais de 5 anos decorridos do novo marco inicial (05/10/2012) indicado no voto do Acórdão ora embargado, finalmente é proposta a citação dos embargantes.
Ante o exposto, resta clara a obscuridade do r. voto condutor do Acórdão embargado. Conforme se observa, em nenhum dos itens elencados na referida tabela anteriores à citação de fato, os gestores são ao menos mencionados. E ainda que fossem, não cumpriria os requisitos para o reconhecimento de tais eventos como marcos interruptivos, nos termos da jurisprudência supracitada, a qual cabe repisar alguns trechos:
 (...) . o ato que ordenar a citação, a audiência ou oitiva da parte interrompe a prescrição de que trata o subitem 9.1.1, nos termos do art. 202, inciso I, do Código Civil;
 (...) 
Quanto à "ocorrência de atos inequívocos que importem apuração dos fatos" (art. 2º, II, da Lei 9.873/1999) , destaco que somente é possível reconhecer-se tais eventos como marcos interruptivos prescricionais quando eles traduzirem medidas inequívocas de apuração de condutas individualmente descritas, imputadas à pessoa investigada, e que, posteriormente, tornaram-se objeto da tomada de contas especial.
Partindo, pois, dessa premissa, constata-se que, em relação ao impetrante, os marcos anteriores ao prazo quinquenal não continham imputações individualmente descritas e, mais do que isso, coincidentes com o objeto da já mencionada TCE. Aliás, os dois primeiros sequer buscavam apurar diretamente a operação de aquisição da Bertin S/A, mas sim "diversas operações ocorridas entre os anos de 2005 a 2014", como consta nas informações prestadas pela própria Corte de Contas: (...) 
Assim, a toda evidência, os dois primeiros marcos interruptivos da prescrição apontados pelo TCU, data vênia, não procedem. Ademais, o terceiro ato interruptivo, que também seria inaplicável por tratar-se somente da conclusão da acima mencionada Solicitação do Congresso Nacional Processo 007.527/2014-4, ocorreu somente em 25/12/2015, ou seja, 6 anos após a ocorrência dos fatos. Constata-se, portanto, que antes do dia 31/12/2014 não foi praticado nenhum ato capaz de interromper o prazo prescricional, de forma que a pretensão punitiva e de ressarcimento dos fatos apurados por meio da Tomada de Contas Especial Processo 033.879/2018-4, de fato, encontra-se fulminada pela prescrição.
Trata-se, portanto de omissão que se soma aos diversos vícios já relatados nos presentes embargos de declaração e que demandam a atuação corretiva dessa Corte de Contas.
III - DA PRESCRIÇÃO INTERCORRENTE OCORRIDA NO ÂMBITO DO PROCESSO TC Processo 022.712/2010-0
Em análise ao processo TC n° Processo 022.712/2010-0, que serviu de base para a presente tomada de contas, verifica-se a flagrante ocorrência da prescrição intercorrente entre os anos de 2014 e 2017, nos termos do art. 8° da Resolução n° 344/2022:
Art. 8º Incide a prescrição intercorrente se o processo ficar paralisado por mais de três anos, pendente de julgamento ou despacho, sem prejuízo da responsabilidade funcional decorrente da paralisação, se for o caso. 
§ 1° A prescrição intercorrente interrompe-se por qualquer ato que evidencie o andamento regular do processo, excetuando-se pedido e concessão de vista dos autos, emissão de certidões, prestação de informações, juntada de procuração ou subestabelecimento e outros atos que não interfiram de modo relevante no curso das apurações.
§ 2° As causas impeditivas, suspensivas e interruptivas da prescrição principal também impedem, suspendem ou interrompem a prescrição intercorrente.
Ao analisarmos o andamento processual, resta claro que durante o período acima informado somente ocorreram movimentações processuais que não interferiram de modo relevante no curso das apurações.
Vale destacar, que somente ocorreram pedidos de cópias, suas concessões, juntadas de procurações, ou seja, somente movimentações que à luz do § 1° do art. 8° da Resolução n° 344/2022 não possuem o condão de impedir a ocorrência da prescrição intercorrente.
Portanto, o reconhecimento da prescrição intercorrente ainda no âmbito do processo TC n° Processo 022.712/2010-0 impediria a autuação da presente tomada de contas.
IV - DA CONCLUSÃO
Isto posto, constata-se que o embargado Acórdão 2617/2022-TCU-Plenário, norteado pelo voto do nobre Min. Relator, padece de omissão, contradição e obscuridade em sua fundamentação.
Diante desse panorama, faz-se imperativo que essa nobre Corte de Contas solucione os mencionados vícios contidos nos fundamentos do Acórdão 2617/2022-TCU-Plenário, e, nesse sentido, passe a reconhecer a ocorrência da prescrição ressarcitória em prol dos Embargantes, forte na Resolução - TCU Nº 344, de 11 de outubro de 2022.
Com base em todo o exposto, requer seja o presente recurso de Embargos de Declaração conhecido e, no mérito, provido, para nesse sentido sanarem-se todos os vícios apontados e, por conseguinte, modificar-se o decidido pelo Acórdão 2617/2022-TCU-Plenário, atribuindo-lhe os necessários efeitos infringentes para excluir por completo as condenações em ressarcimento mantidas contra os Embargantes.
É o relatório.

Viviane do Nascimento Pereira Sá (OAB/RJ 130.645), Louise Dias Portes (OAB/RJ 203.612), Thiago de Oliveira (OAB/RJ 208.756) e outros.

Procurador Rodrigo Medeiros de Lima.

EMBARGOS DE DECLARÇÃO EM TOMADA DE CONTAS ESPECIAL. ALEGAÇÃO DE OMISSÃO, OBSCURIDADE E CONTRADIÇÃO. RECONHECIMENTO PARCIAL DE OBSCURIDADE. ACOLHIMENTO PARCIAL DOS EMBARGOS. ESCLARECIMENTOS. MANUTENÇÃO DOS TERMOS DA DECISÃO EMBARGADA. NOTIFICAÇÕES.

TOMADA DE CONTAS ESPECIAL (TCE)

não atuou.

Cuidam os autos de embargos de declaração interpostos por Carlos Eugênio Melro da Resurreição, José Antônio de Figueiredo e Techint Engenharia e Construção S.A. contra o Acórdão 2617/2022-TCU-Plenário, que negou provimento aos recursos de reconsideração por eles apresentados.
A deliberação ora recorrida manteve, portanto, os termos do Acórdão 1054/2021-TCU-Plenário (Relator Ministro Jorge Oliveira) , oportunidade em que os responsáveis tiveram suas contas julgadas irregulares, com condenação em débito, bem como a aplicação de multa à empresa Techint com fundamento no art. 57 da Lei Orgânica deste Tribunal.
II
Segundo o art. 287, §1º, do Regimento Interno do TCU, os embargos de declaração poderão ser opostos dentro do prazo de dez dias, contados do recebimento da notificação, com a indicação de obscuridade, contradição ou omissão da decisão recorrida.
A empresa Techint apresentou embargos em 16/12/2022, antes mesmo da notificação oficial, em 19/12/2022 (peça 256) .
Já os senhores Carlos Eugênio Melro da Resurreição e José Antônio de Figueiredo foram notificados em 20/12/2022 (peças 257-258) , e apresentaram embargos em 30/12/2022, dentro do prazo previsto regimentalmente.
Considerando ainda que as peças recursais apontam, ao menos em nível argumentativo, a existência de obscuridade, omissão e contradição do Acórdão 2617/2022-TCU-Plenário, avalio que os requisitos de admissibilidade se encontram preenchidos.
Assim sendo, passo à discussão de mérito dos embargos de declaração.
III
Os embargos da empresa Techint defendem a existência de omissões e obscuridades, cujos argumentos serão analisados a seguir.
a. Omissão a respeito da necessidade de remessa à nova instrução por parte da unidade técnica e ao parecer por parte do Ministério Público de Contas após a apresentação de petição pela Techint informando fato novo antes da inclusão em pauta
De início, os embargantes defendem a existência de omissão no julgado, em razão de que os autos deveriam ter sido remetidos à unidade técnica e ao MPTCU para uma nova fase instrutiva, após os documentos novos por ela apresentados, anteriormente ao julgamento dos recursos de reconsideração:
31. Considerando que, apesar de a petição informando fato novo ter sido apresentada pela TECHINT antes da inclusão em pauta de julgamento do processo, o Ministro Relator não encaminhou os documentos à instrução processual por parte da Unidade Técnica e ao parecer do MPTCU antes da submissão ao julgamento pelo Plenário, consubstanciando erro de procedimento e de processamento nesta Tomada de Contas Especial, em prejuízo ao exercício do direito de defesa da TECHINT. (peça 251, p. 7 - grifos no original) 
Rememoro que documentos novos foram juntados aos autos pela Techint em 30/9/2022 (peças 220-222) e em 21/10/2022 (peças 223-227) , após a conclusão da fase instrutiva do processo em 5/6/2022 (peça 217) e após a emissão de parecer pelo MPTCU em 9/9/2022 (peça 219) .
Portanto, de acordo com o art. 160 do RITCU, a juntada de documentos novos é facultada à parte até o término da etapa de instrução do processo, razão pela qual documentos juntados posteriormente possuem a natureza jurídica de memoriais.
Conforme a jurisprudência deste Tribunal, o teor dos memoriais pode ser considerado ou ignorado pelo relator, a seu exclusivo juízo:
O teor do memorial (art. 160, § 3º, do Regimento Interno do TCU) pode ser considerado ou ignorado pelo relator, a seu exclusivo juízo, sem que a negativa represente prejuízo à defesa ou nulidade da deliberação proferida. O memorial, de caráter meramente informativo, não se confunde com a apresentação de razões finais escritas, prevista no art. 364, § 2º, da Lei 13.105/2015 (CPC) . (Acórdão 557/2017-TCU-Plenário | Relator: AUGUSTO NARDES) 
Nesse sentido, não se descarta a possibilidade de o TCU analisar os novos documentos depois de encerrada a etapa de instrução processual, no entanto, é necessário que tenham alguma eficácia contra as irregularidades tratadas nos autos:
O TCU pode analisar novos documentos de defesa mesmo se apresentados depois de encerrada a etapa de instrução processual (art. 160, §§ 1º e 2º do Regimento Interno) , com fundamento no princípio da verdade real. No entanto, é necessário que os documentos sejam efetivamente novos e tenham alguma eficácia contra as irregularidades imputadas ao responsável. (Acórdão 259/2016-TCU-Plenário | Relator: AUGUSTO SHERMAN) 
Não obstante isso, feito esse breve apanhado jurisprudencial, destaco que o voto condutor do acórdão embargado (peça 242) analisou na íntegra os memoriais apresentados pela empresa Techint, uma vez que, de fato, abordavam fatos novos ao processo. 
VII
49. Por fim, examino os memoriais apresentados pela Techint Engenharia e Construção S.A. (peças 220 a 227) . 
50. Em síntese, os representantes da empresa informam a assinatura de um "Termo de Encerramento de Pendências" (peça 221) com a Petrobras. Em função disso, requerem o reconhecimento, pelo Tribunal, da quitação integral do débito imputado nesta tomada de contas especial.
 (...) 
61. Assim sendo, concluo não ser possível reconhecer a quitação integral do débito imputado à Techint Engenharia e Construção S.A. nestes autos.
Desta forma, não deve prosperar a alegação de omissão do Acórdão 2617/2022-TCU-Plenário em relação aos memoriais trazidos pela recorrente.
Além do mais, conforme dispõe a Resolução-TCU 36/1995 (art. 12, parágrafo único) , é admitida a juntada de documentos pelas partes até o momento da inclusão em pauta, desde que comprovantes de fato novo superveniente, oportunidade em que o relator poderá determinar o reexame da matéria.
Portanto, a juntada de documentos novos não implica em direito da parte de que uma nova etapa instrutiva do processo seja iniciada, cabendo exclusivamente ao relator avaliar a conveniência de tal medida.
Em razão do exposto, não se observa o vício de omissão alegado pelo recorrente, razão pela qual os embargos devem ser rejeitados neste tópico.
b. Omissão no tocante à exigibilidade do débito durante a pendência da apreciação do termo de encerramento de pendências pelo próprio TCU no processo TC Processo 010.004/2022-0
Em síntese, os embargantes alegam omissão no Acórdão 2617/2022-TCU-Plenário, pelo fato de o Tribunal não se manifestar quanto à exigibilidade do débito imputado nesta tomada de contas especial:
50. Com isso, resta patente uma grave omissão no Acórdão embargado: o TCU indicou que realizaria a juntada das peças 221 a 223 nos autos do TC Processo 010.004/2022-0 para que a SeinfraOperações levasse em consideração esses documentos quando do monitoramento dos itens 9.1 e 9.2 do Acórdão nº 2.191/2017, entretanto, nada dispôs sobre como ficará a exigibilidade do débito objeto da condenação nesta Tomada de Contas Especial durante a pendência da apreciação do Termo de Encerramento de Pendências pelo próprio TCU no processo TC Processo 010.004/2022-0. 
51. Ou seja, o TCU aguardará a apreciação que determinou para que seja realizada no processo TC Processo 010.004/2022-0 antes de efetuar qualquer cobrança judicial sobre o débito objeto do item 9.2 do Acórdão nº 1.054/2021 OU pretende propor a execução desde já na esfera judicial das quantias objeto da condenação da TECHINT? 
52. Essa omissão do Tribunal importa em flagrante prejuízo à Embargante, especialmente tendo em vista que ela já quitou integralmente o débito discutido nesta Tomada de Contas Especial e pode vir a ser cobrada duas vezes pela mesma dívida (em clara violação ao princípio do non bis in idem) , ademais de representar evidente desincentivo à composição amigável das questões submetidas ao crivo desse Tribunal, indo na contramão de muitas iniciativas atualmente esposadas pela Corte. 
 (peça 251, p. 11, destaques no original) 
Quanto ao tema, também não assiste razão aos embargantes. Isso porque a deliberação recorrida foi expressa ao negar provimento aos recursos de reconsideração, mantendo, por conseguinte, os exatos termos do Acórdão 1054/2021-TCU-Plenário, entre os quais o seu item 9.5, que autorizou a cobrança judicial das dívidas, caso não atendidas as notificações.
Portanto, nota-se que não há omissão no acórdão embargado.
Em sua linha argumentativa, a empresa alega ter quitado o débito imputado por este Tribunal com base em um acordo extrajudicial por ela firmado com a Petrobras (peça 221) . Nesse acordo, as partes compensariam o débito com possíveis créditos que a Techint teria em um contrato referente a obras da RNEST - que em nada tem a ver com o objeto desta tomada de contas especial. 
Entretanto, conforme o art. 218 do RITCU, a expedição de quitação do débito ocorrerá desde que provado o pagamento integral dos valores à entidade lesada. Não se provando o pagamento integral do débito nos autos, a quitação não deve ser expedida.
Portanto, se mostra descabido o pleito da empresa de ter reconhecida a sua quitação, em razão da consumação do mencionado acordo.
Em relação à determinação de juntada de documentos ao TC Processo 010.004/2022-0 (item 9.2 do acórdão embargado) , reforço que esta possui o condão de auxiliar o Tribunal no monitoramento das determinações constantes no Acórdão 2191/2017-TCU-Plenário, uma vez que aqueles autos são o local adequado para o TCU deliberar sobre os termos aditivos relacionados a "chuvas e intempéries" aprovados pela Petrobras. 
Diante do exposto, os embargos de declaração devem ser rejeitados também neste ponto.
c. Obscuridade no tocante ao sentido do parágrafo 59 do voto do Ministro-Relator 
Na sequência, a empresa Techint alegou obscuridade no parágrafo 59 voto condutor do Acórdão 2617/2022-TCU-Plenário:
59. Consultando os documentos apresentados pela Petrobras na tomada de contas especial autuada em função dessas determinações (TC Processo 010.004/2022-0 - peça 182 daqueles autos) , datado de 31/5/2022, a estatal informou que não teria havido pagamento de paralisações decorrentes de "chuvas e intempéries" para o contrato 0800.0049716.09.2, firmado com o Consórcio Techint/Confab/UMSA. 
 (peça 251, p. 13) 
A dúvida suscitada pelo recorrente é a seguinte:
56. Teria o Ministro indicado que a Petrobras teria afirmado que não deveria fazer pagamentos de paralisações decorrentes de "chuvas e intempéries" para o contrato firmado com o Consórcio Techint Confab UMSA? Caso tenha sido esse o sentido, essa afirmação da Petrobras violaria a própria determinação do TCU constante no Acórdão nº 2.191/2017.
57. OU teria o Ministro indicado que a Petrobras teria afirmado, em 31.05.2022, que ainda não teria realizado os pagamentos de paralisações decorrentes de "chuvas e intempéries" para o contrato firmado com o Consórcio Techint Confab UMSA? (...) 
 (peça 251, p. 12 - destaques no original) 
Assiste razão aos embargantes quanto à obscuridade do item 59 do voto condutor.
Em razão disso, cumpre esclarecer que em 31/5/2022, este Tribunal autuou processo de tomada de contas especial (TC Processo 010.004/2022-0 - Rel. Min. Benjamin Zymler) , após a Petrobras encaminhar os documentos que demonstram suas ações no tocante ao cumprimento do Acórdão 2191/2017-TCU-Plenário. Entre os documentos que constituem aquela TCE, consta o "Relatório TCE Rnest 01/2020" produzido pela Petrobras e datado de 10/12/2020.
Em razão do sigilo da peça 182 daqueles autos, não é possível adentrar nos detalhes de tal documento. Entretanto, seu conteúdo visa a "analisar os anexos contratuais denominados 'Procedimento para avaliação e pagamento por ocorrência de chuvas, descargas atmosféricas e suas consequências' no âmbito dos contratos celebrados para execução das obras de construção da Refinaria Abreu e Lima - RNEST".
Na oportunidade, a Petrobras calculou em cada um dos contratos da Rnest, os valores a serem ressarcidos pelas empresas ou pela própria Petrobras a título de "chuvas e intempéries". Ademais, informou os contratos "para os quais não houve pagamento de paralisações decorrentes de 'chuvas e intempéries' e, consequentemente, não foram objeto da análise da TCE RNEST 01 2020".
Para o Contrato 0800.0049716.09.2, a informação relatada pela Petrobras em 10/12/2020, foi de que ela não teria realizado pagamentos a título de "chuvas e intempéries".
Ao que tudo indica, de fato, isso não teria ocorrido até aquele momento. Contudo, posteriormente, a Petrobras firmou um acordo extrajudicial com a Techint (peça 221) onde a estatal reconheceu a existência de créditos da empresa, a título de "chuvas e intempéries". 
Esse acordo, assinado em agosto de 2022 não foi informado ao TCU no âmbito daqueles autos, muito menos os cálculos que o fundamentaram. Desse modo, o item 9.2 do Acórdão 2617/2022-TCU-Plenário serviu para preencher uma lacuna de informação, oportunidade em que, naqueles autos, este Tribunal poderá avaliar a conformidade dos atos praticados pela Petrobras.
Assim sendo, acolho os embargos de declaração quanto a esse ponto, de modo que os esclarecimentos aqui trazidos suplantam a dúvida do embargante.
d. Omissão no que concerne aos efeitos do termo de encerramento de pendências sobre a imposição de multa pelo Tribunal 
A empresa Techint alega existir omissão do Acórdão 2617/2022-TCU-Plenário, o qual não teria examinado os efeitos do acordo extrajudicial, no que tange à possível reforma da sanção pecuniária imputada à empresa:
61. Como é possível constatar a partir da análise da decisão embargada, o TCU deixou de examinar se e como a compensação de dívidas recíprocas realizada entre a Petrobras e a Embargante antes do julgamento do recurso de reconsideração com efeito suspensivo, fato superveniente devidamente informado a esse Tribunal (e que não foi objeto de Instrução pela Unidade Técnica e parecer do MPTCU antes do julgamento) , poderia ensejar a modificação do entendimento do Tribunal a respeito da imposição de sanção pecuniária à empresa (aliado ao fato de que a própria origem do débito, frise-se, decorreu de revisão do entendimento da questão negociada de boá-fé anteriormente entre Petrobras e Embargante) . 
 (peça 251, p. 13) 
Compulsando o julgamento embargado, não constato a omissão alegada. Isso porque o voto condutor do Acórdão 2617/2022-TCU-Plenário analisou, em capítulo específico, os recursos de reconsideração relativos à aplicação de multa:
V
36. Adicionalmente, a empresa Techint requereu a reforma do item 9.3 do acórdão recorrido, por meio do qual este Tribunal lhe aplicou a multa de R$ 300.000,00, com fundamento no art. 57 da Lei 8.443/1992. 
 (...) 
41. (...) Essas condições não estão presentes no caso em concreto, por isso, o pleito da recorrente deve ser rejeitado.
Assim, não há omissão da deliberação neste ponto, uma vez que o acórdão embargado foi expresso ao analisar as razões pelas quais a sanção deveria ser mantida à empresa, não sendo encontradas justificativas hábeis para a modificação do entendimento. 
Além do mais, destaco que a multa proporcional ao débito decorre da análise das condutas praticadas pela empresa até o julgamento da tomada de contas especial, não cabendo sua revisão em razão de eventual quitação ocorrida após a deliberação que julgou as contas irregulares, ao contrário do que defende a empresa.
  Deste modo, os embargos não devem ser acolhidos neste tópico.
e. Necessária remessa do processo à Secretaria de Administração Pública Consensual 
Por fim, os embargantes peticionam a remessa do processo à SecexConsenso. De acordo com a empresa, o envio serviria para a "confirmação" dos termos do acordo extrajudicial celebrado com a Petrobras:
73. Com isso, a TECHINT pleiteia que o presente processo seja remetido à Secretaria de Administração Pública Consensual para confirmação dos termos do acordo extrajudicial celebrado com a Petrobras para que seja reconhecida a integral quitação do débito imputado à empresa por meio do item 9.2 do Acórdão nº 1.054/2021, que tem atuado de boa-fé em muitas frentes com a Administração Pública. 
 (peça 251, p. 15) 
Desse modo, a embargante requer que este Tribunal, avalie a adequação do acordo extrajudicial por ela celebrado, o qual teria o condão de servir demonstrativo da quitação do débito apurado nestes autos.
Sobre o tema, inicialmente ressalto que os embargos de declaração são uma espécie recursal cabível diante da existência de obscuridade, omissão ou contradição em acórdão do TCU. Assim, não cabe a análise de petições processuais nesta fase recursal.
Além do mais, a criação da SecexConsenso decorre da necessidade de se buscar soluções consensuais no âmbito da Administração Pública Federal, agindo preventivamente à autuação de processos sancionadores por este Tribunal.
Não é por acaso que o §1º do art. 5º da Instrução Normativa-TCU 91/2022 estabelece que "não será admitida a solicitação nos casos em que haja processo com decisão de mérito no TCU sobre o objeto da busca de solução consensual".
Ou seja, a busca de soluções consensuais que envolvem os jurisdicionados TCU é cabível anteriormente à atuação sancionatória deste Tribunal, e não depois do julgamento pela irregularidade das contas, com a aplicação de débito e multa aos gestores e empresa.
Deste modo, a petição deve ser rejeitada.
IV
Já os embargos interpostos por Carlos Eugênio Melro da Resurreição e José Antônio de Figueiredo defendem, em peça única, a existência de omissões, contradições e obscuridades no Acórdão 2617/2022-TCU-Plenário, cujos argumentos serão analisados a seguir. 
a. Da omissão a respeito dos memoriais apresentados pelos embargantes em 28/11/2022 - art. 160, § 3º, do Regimento Interno do TCU (RITCU) 
Os embargantes apontam omissão da deliberação por não avaliar ou mencionar os memoriais apresentados pelos gestores posteriormente à inclusão do processo na pauta da sessão ordinária de Plenário, ocorrida em 30/11/2022.
Em relação ao tema, conforme a jurisprudência deste Tribunal, não cabe o acolhimento de embargos de declaração, a alegação de omissão diante da falta de pronunciamento quanto a questões trazidas exclusivamente em memoriais.  (Acórdãos 2.092/2022, 1.880/2015, 3.340/2015) .
Isso porque os memoriais (art. 160, § 3º, do Regimento Interno do TCU) são uma oportunidade para que a defesa demonstre aos Ministros e ao MPTCU a coerência do seu pedido, evidenciando os pontos relevantes a serem levados em conta durante o julgamento, ou seja, servem para confirmar as alegações já consignadas no processo.
Portanto, o memorial não integra a fase instrutiva do processo, razão pela qual a ausência de exame detido dos argumentos apresentados em sede de memorial não configura ofensa aos princípios do devido processo legal, do contraditório e da ampla defesa, dada a sua natureza informativa.
Além do mais, cabe ressaltar que os memoriais citados pelo embargante versam sobre a prescrição da pretensão ressarcitória, tema amplamente avaliado no voto condutor do Acórdão 2617/2022-TCU-Plenário, ora embargado:
VI
42. Neste tópico, avalio os argumentos dos recorrentes quanto a eventual prescrição da pretensão punitiva e ressarcitória, porém, adotando como critério a novel Resolução-TCU 344/2022.
 (...) 
47. Portanto, considerando o prazo limite de 5 anos disposto no art. 2º da Resolução-TCU 344/2022, julgo que as pretensões punitiva e de ressarcimento sobre os fatos apurados nesta tomada de contas especial não estão prescritas.
Por tais considerações, os embargos de declaração não merecem ser acolhidos nesse aspecto.
b. Da contradição nos elementos que compõem a decisão ora embargada - decisões e manifestações anteriores desta Corte de Contas e do MPTCU
Os recorrentes alegam contradição no Acórdão 2617/2022-TCU-Plenário, no que tange à prescrição da pretensão ressarcitória do TCU.
Em sua linha argumentativa, os recorrentes defendem que o marco inicial levado em conta na apreciação dos recursos de reconsideração (5/10/2012) , difere do marco inicial reconhecido por este Tribunal no primeiro julgamento deste processo (25/9/2005) , nos termos do Acórdão 1054/2021-TCU-Plenário. E essa mudança teria violado o princípio do non reformatio in pejus.
Além do mais, afirmam existir contradição nas causas interruptivas de prescrição. Isso porque a deliberação recorrida levou em consideração uma série de causas de interrupção da pretensão ressarcitória decorrentes de atos de apuração que não tenham importado no chamamento dos gestores. Ao contrário do que ocorreu quando do julgamento do Acórdão 1054/2021-TCU-Plenário e em manifestações do MPTCU, em que foi reconhecida a prescrição da pretensão punitiva dos mesmos gestores:
40. Assim, considerando que o direito foi violado, nos termos do art. 189 do Código Civil, com a assinatura do termo aditivo ilegal em 26/9/2005, e que os gestores da Petrobras só foram chamados aos autos por meio da citação autorizada em 06/11/2019 (peça 106) , entendo que ocorreu a prescrição da pretensão punitiva em relação aos dois dirigentes da Petrobras." [Voto Condutor do Acórdão 1054/2021-TCU-Plenário. Relator Min. Jorge Oliveira]
Feito essa síntese dos argumentos, passo a examinar o mérito. Inicialmente, vale lembrar que os embargos de declaração são cabíveis para corrigir contradição da deliberação recorrida, em havendo afirmação conflitante, quer na fundamentação, quer entre a fundamentação e a conclusão do próprio julgado.
Entretanto, os embargantes alegam contradição entre a deliberação recorrida e outra decisão do Tribunal nos presentes autos, o que não é admissível a título de embargos de declaração, conforme cita a jurisprudência deste Tribunal:
É descabido o manejo de embargos de declaração para apontar contradição entre o acórdão recorrido e outras deliberações do TCU. A contradição deve estar contida dentro dos termos do inteiro teor da deliberação atacada, composta por relatório, voto e Acórdão 7790/2020-TCU-Segunda Câmara | Relator: ANA ARRAES) 
Nos embargos de declaração, a contradição a ser examinada não é a existente entre o acórdão embargado e doutrina, jurisprudência ou lei, uma vez que a finalidade dos embargos é esclarecer ou integrar a decisão impugnada e, apenas excepcionalmente, modificá-la. Também não existe contradição no fato de a decisão não encampar nova tese ou argumento aduzidos apenas nos embargos. (Acórdão 225/2017-TCU-Plenário | Relator: BRUNO DANTAS) 
Além do mais, não se observa contradição no acórdão embargado, uma vez que tanto a análise dos recursos de reconsideração quanto a conclusão e a deliberação adotaram como fundamento a Resolução-TCU 344/2022 para avaliar a prescrição da pretensão ressarcitória. Portanto, não devem ser acolhidos os embargos de declaração neste ponto.
Em verdade, o embargante pretende rediscutir o mérito do processo. Contudo, vale observar que a prescrição da pretensão ressarcitória não foi reconhecida por este Tribunal, seja no julgamento de mérito (Acórdão 1054/2021-TCU-Plenário) seja na fase recursal (Acórdão 2617/2022-TCU-Plenário) . No primeiro, à luz dos critérios e da jurisprudência do TCU à época do julgamento, e, no segundo, à luz da Resolução-TCU 344/2022 que versa sobre o tema. Desse modo, também não há agravamento da situação do jurisdicionado na fase recursal. 
Diante do exposto, entendo que não assiste razão aos embargantes.
c. Da obscuridade no tocante às causas interruptivas relativas à prescrição apontadas no voto condutor do acórdão embargado
Neste tópico, os embargantes alegam que o entendimento exposto no voto condutor do acórdão embargado conflita com "novel" entendimento do Supremo Tribunal Federal (MS 37.664 - Rel. Min. Ricardo Lewandowski) .
  Além do mais, reforçam a tese de que as causas interruptivas levadas em conta no acórdão recorrido não mencionam expressamente os responsáveis e, portanto, deveriam ser desconsideradas, à luz da jurisprudência supracitada:
Ante o exposto, resta clara a obscuridade do r. voto condutor do Acórdão embargado. Conforme se observa, em nenhum dos itens elencados na referida tabela anteriores à citação de fato, os gestores são ao menos mencionados. E ainda que fossem, não cumpriria os requisitos para o reconhecimento de tais eventos como marcos interruptivos, nos termos da jurisprudência supracitada, a qual cabe repisar alguns trechos: (...) 
 (peça 257, p. 21) 
De início, é necessário mencionar que cabe a interposição de embargos de declaração no caso de obscuridade da deliberação recorrida, que consiste em falta de clareza na redação do julgado, podendo decorrer de simples defeito redacional ou mesmo de má formulação de conceitos.
Todavia, o embargante alega obscuridade na decisão diante da não observância de alegada jurisprudência do STF, o que não é cabível nessa espécie recursal, e, muito menos, se caracteriza como uma obscuridade.
Diante do exposto, devem ser rejeitados os embargos em relação a este tópico.
Além do mais, importante frisar que a jurisprudência alegada versa sobre julgamento de prescrição à luz dos critérios utilizados pelo TCU anteriormente à Resolução 344/2022, não servindo como precedente, portanto, para o julgamento de casos em que se analisa a prescrição da pretensão ressarcitória posteriormente à vigência da mencionada resolução.
d. Da prescrição intercorrente ocorrida no âmbito do processo TC Processo 022.712/2010-0
Em derradeiro, os embargantes argumentam a existência de prescrição intercorrente no processo TC Processo 022.712/2010-0, que deu origem a esta tomada de contas especial. Nesse sentido, defendem que entre os anos de 2014 e 2017, o processo restou paralisado:
Ao analisarmos o andamento processual, resta claro que durante o período acima informado somente ocorreram movimentações processuais que não interferiram de modo relevante no curso das apurações.
Vale destacar, que somente ocorreram pedidos de cópias, suas concessões, juntadas de procurações, ou seja, somente movimentações que à luz do § 1° do art. 8° da Resolução n° 344/2022 não possuem o condão de impedir a ocorrência da prescrição intercorrente.
Portanto, o reconhecimento da prescrição intercorrente ainda no âmbito do processo TC n° Processo 022.712/2010-0 impediria a autuação da presente tomada de contas.
Analisando o pleito, ressalto que o TC Processo 022.712/2010-0 está atualmente apensado ao TC Processo 027.029/2018-2, de forma que a alegação da sua prescrição não é admissível no presente processo.
	Diante do exposto, voto para que o Tribunal adote o acórdão que ora submeto à deliberação deste Colegiado.
TCU, Sala das Sessões, em 1 de março de 2023.
Ministro VITAL DO RÊGO 
Relator